【裁判字號】    96,訴緝,508
【裁判日期】    970312
【裁判案由】    偽造文書等
【裁判全文】
臺灣臺中地方法院刑事判決             96年度訴緝字第508號
公  訴  人  臺灣臺中地方法院檢察署檢察官
被      告  乙○○
                    (現於臺灣臺中監獄執行中)
上列被告因偽造文書等案件，經檢察官提起公訴（96年度偵字第
2385號），本院判決如下：
    主    文
乙○○行使偽造私文書，足以生損害於公眾及他人，處有期徒刑
伍月，如易科罰金，以銀元參佰元即新臺幣玖佰元折算壹日，在
如附表一所示文件上偽造之「丙○○」署名及指印均沒收；又意
圖使犯人隱避而頂替，處有期徒刑參月，如易科罰金，以銀元參
佰元即新臺幣玖佰元折算壹日；又行使偽造私文書，足以生損害
於公眾及他人，處有期徒刑陸月，如易科罰金，以銀元參佰元即
新臺幣玖佰元折算壹日，在如附表二所示文件上偽造之「甲○○
」署名及指印均沒收。應執行有期徒刑壹年，如易科罰金，以銀
元參佰元即新臺幣玖佰元折算壹日，在如附表一所示文件上偽造
之「丙○○」署名及指印、在附表二所示文件上偽造之「甲○○
」署名及指印，均沒收。
    犯罪事實
一、(一)乙○○於民國九十二年一月二日凌晨五時許，在臺中市
    ○○○路四段一○五號九樓之二為警查獲持有海洛因（毒品
    部分嗣經觀察勒戒後認無繼續施用傾向，經臺灣臺中地方法
    院檢察署檢察官以九十二年度毒偵字第九四號為不起訴處分
    ），竟冒用丙○○名義應訊，並自同日上午十時十分許起至
    同日二十一時二十分許止，接續在如附表一所示文件上偽造
    「丙○○」之署名及指印 (各次偽造署名、指印情形，均詳
    如附表一所示），其中如附表一編號十一號部分係在本院九
    十二年度毒聲字第六號裁定之送達回證受送達人本人簽章欄
    內簽名，以表示其確為丙○○本人並已收到該裁定之意，而
    偽造該私文書，旋復持以行使將該送達回證交還予本院法警
    轉交本院書記官附卷，乙○○因此被以丙○○名義，依本院
    九十二年度毒聲字第六號裁定，送入臺灣臺中看守所附設勒
    戒所觀察勒戒，足生損害於「丙○○」及司法機關辦案之正
    確性。(二)嗣因真正之丙○○因竊盜案於九十一年十月十六
    日，經臺灣高等法院臺中分院判處有期徒刑八月確定。乙○○竟又另行起意，意圖使真正竊盜之犯罪人丙○○隱避，遂
    於九十二年一月二十一日觀察勒戒無繼續施用傾向釋放日，
    又冒丙○○名義入臺灣臺中分監替代丙○○執行上開竊盜罪
    之徒刑。嗣於九十二年一月二十四日上午十時四十分許，臺
    灣臺中地方法院檢察署執行科人員以丙○○具軍人身分，電
    請臺中成功嶺部隊協助辦理丙○○停役事宜，經部隊人事官
    告知丙○○現在部隊服役，始查悉乙○○冒名頂替。(三)詎
    乙○○竟於九十二年一月二十四日十五時五十九分許，另行
    起意，偽稱其本名為甲○○，並冒甲○○名義偽造甲○○名
    義之自白書一份之私文書，再持以行使自臺中看守所名籍股
    傳真至臺灣臺中地方法院檢察署，自白冒丙○○名義頂替執
    行徒刑，嗣經臺灣臺中地方法院檢察署檢祭官於同日提乙○○至臺灣臺中地方法院檢察署調查庭訊問調查上開冒名頂替
    之情時，乙○○又繼續冒用甲○○名義受訊，並接續在偵查
    筆錄及指紋卡上偽造甲○○署押 (詳如附表二所示)，足以
    生損害於甲○○及司法機關辦案之正確性。
二、案經臺灣臺中地方法院檢察署檢察官自動檢舉偵查起訴。
    理    由
一、訊據被告乙○○對於上揭犯罪事實坦承不諱，核與證人丙○○於九十二年六月十九日警詢中證述情節相符，並有如附表
    一所示之文件、內政部警政署刑事警察局九十二年四月十八
    日刑紋字第○九二○○六八八六九號函、如附表二所示文件
    、內政部警政署刑事警察局九十二年三月十八日刑紋字第○
    九二○○四一八四六號函、臺灣臺中地方法院檢察署九十二
    年一月二十四日電話記錄、九十一年執義字第九七九一號執
    行指揮書、九十二年一月二十四日列印之法務部全國檢察官
    線上查詢刑案人犯在監最新資料表、指紋卡、被告乙○○於
    九十二年一月二十四日冒甲○○身分受訊時所拍之照片等件
    在卷可稽，並經本院調取臺灣臺中地方法院檢察署九十二年
    度毒偵字第九四號偵查卷原卷、本院九十二年度毒聲字第六
    號刑事卷原卷核閱無誤，足認被告自白與事實相符，堪可採
    信。綜上所述，臺案事證明確，被告犯行堪以認定。
二、查，被告行為後，刑法部分條文，業於九十四年二月二日修
    正公布，並自九十五年七月一日起施行，其中：
(一)修正後刑法第二條第一項規定，已將新舊法律適用之「從新
    從輕」原則，改採「從舊從輕」原則，而此規定僅係規範行
    為後法律變更所生新舊法律比較適用之準據法，並非實體刑
    罰法律，自不生行為後法律變更之比較適用之問題，應逕行
    適用新法第二條第一項之規定，為「從舊從輕」之比較。又
    刑法條文雖經修正，但若僅屬單純之文字修飾，或將實務見
    解或法理明文化，而不涉及刑罰之輕重、構成要件之變更，
    或其他有利、不利於行為人之情形者，即無庸依刑法第二條
    第一項之規定比較新舊法，而應依一般法律適用原則，適用
    「裁判時法」處斷（最高法院九十五年十一月十七日第二十
    一次刑事庭會議決議意旨參照）。
(二)被告行為後，罰金罰鍰提高標準條例第二條業已刪除，而刑
    法第四十一條第一項前段關於易科罰金之折算標準已由舊法
    之銀元一百元、二百元、三百元修正為新臺幣（下同）一千
    元、二千元、三千元，因屬科刑規範事項之變更，其折算標
    準為裁判時所應諭知，自有就新舊法規定比較之必要，經比
    較新舊法結果，以被告行為時之舊法較為有利於被告，是依
    修正後刑法第二條第一項前段之規定，本件應適用被告行為
    時之舊法即依修正前刑法第四十一條第一項前段、修正前罰
    金罰鍰提高標準條例第二條、現行法規所定貨幣單位折算新
    臺幣條例第二條之規定，諭知以銀元三百元即新臺幣九百元
    折算一日為易科罰金之折算標準。
(三)又被告行為後，刑法第三十三條第五款亦於九十四年二月二
    日修正公布，並自九十五年七月一日起施行；修正後刑法第
    三十三條第五款規定「罰金：新臺幣一千元以上，以百元計
    算之」，與修正前刑法第三十三條第五款規定「罰金：一元
    以上」不同。比較新舊法結果，以舊法較有利於被告，故依
    刑法第二條第一項前段規定，本案關於刑法第一百六十四條
    第二項之法定刑罰金部分，自應適用行為時之法律即修正前
    刑法第三十三條第五款規定決定其罰金部分之法定刑。
(四)至關於刑法第一百六十四條第二項法定刑為罰金之「提高標
    準」之新舊法適用問題，因被告行為後，刑法施行法第一條
    之一於九十五年六月十四日修正公布增訂。修正增訂之刑法
    施行法第一條之一規定：「中華民國九十四年一月七日刑法
    修正施行後（按指九十五年七月一日），刑法分則編所定罰
    金之貨幣單位為新臺幣。九十四年一月七日刑法修正時，刑
    法分則編未修正之條文定有罰金者，自九十四年一月七日刑
    法修正施行後，就其所定數額提高為三十倍。但七十二年六
    月二十六日到九十四年一月七日新增或修正之條文，就其所
    定數額提高為三倍」。且刑法施行法第一條之一之立法理由
    謂「刑法二十四年施行後，為解決國民所得經濟水準已大幅
    提昇問題，有關罰金罰鍰倍數之調整及銀元與新臺幣之折算
    標準，訂有罰金罰鍰提高標準條例及現行法規所定貨幣單位
    折算新臺幣條例，除罰金以一銀元折算三元新臺幣外，並將
    七十二年六月二十六日以前修正之刑法部分條文罰金數額提
    高為十倍，其後修正者則不再提高倍數，亦即刑法分則各罪
    罰金數額視為前開情形分別提高三十倍或三倍，考量新修正
    刑法施行後，不再適用現行法規所定貨幣單位折算新臺幣條
    例，為使罰金數額趨於一致，避免衍生新舊法比較適用問題
    ，以緩和實務適用法律之衝擊，爰於不變動罰金數額之前提
    下，規定第二項如上」。查，本件被告所犯刑法第一百六十
    四條第二項罪之法定刑有罰金刑，且為刑法分則編未修正之
    條文而定有罰金刑者；於刑法施行法第一條之一修正增訂前
    ，其貨幣單位為銀元，罰金刑之提高標準應適用罰金罰鍰提
    高標準條例第一條之規定「依法律應處罰金、罰鍰者，就其
    原定數額得提高為二倍至十倍。」而再依現行法規所定貨幣
    單位折算新臺幣條例第二條規定「現行法規所定金額之貨幣
    單位為圓、銀元或元者，以新臺幣元之三倍折算之。」如換
    算為新臺幣，則刑法第一百六十四條第二項，經比較新舊法
    適用之結果，其關於法定刑為罰金部分之提高標準，新舊法
    均無不利之情形，是其關於法定刑為罰金部分之提高標準，
    「新舊法均無不利之情形」，依照前揭說明，本案關於刑法
    一百六十四條第二項之法定刑罰金提高標準部分，自應適用
    裁判時之法律即刑法施行法第一條之一（最高法院九十六年
    度臺上字第八二七號、一一三六號判決意旨參照）。
(五)修正前刑法第五十一條規定：「數罪併罰，分別宣告其罪之
    刑，依左列各款定其應執行者：」其中第五款規定：「宣告
    多數有期徒刑者，於各刑中之最長期以上，各刑合併之刑期
    以下，定其刑期。但不得逾二十年。」。修正後刑法第五十
    一條第五款規定：「宣告多數有期徒刑者，於各刑中之最長
    期以上，各刑合併之刑期以下，定其刑期。但不得逾三十年
    」，經比較結果，修正後刑法並非較有利於行為人，依刑法
    第二條第一項前段之規定，當應依修正前之刑法第五十一條
    第五款，定其應執行之刑。
三、核被告乙○○如犯罪事實欄一 (一)、(三)部分所為，均係
    犯刑法第二百十六條、第二百十條之行使偽造私文書罪；如
    犯罪事實欄一 (二)部分所為，係犯刑法第一百六十四條第
    二項、第一項之意圖使犯人隱避而頂替罪。按修正前刑法連
    續犯所為之數行為，必須逐次實施，且依社會健全觀念，前
    後所為，在時間差距上可以分開，在刑法評價上，各具獨立
    性，換言之，各次所為，不僅在形式概念上係數行為，在法
    律評價上亦同，始足當之。如同時同地或密切接近實施之數
    行為，在形式概念上雖為數行為，惟其獨立性薄弱，在刑法
    評價上，難以強分，則係數個舉動之接續施行，應包括為一
    行為予以評價，方符法之感情，應屬接續犯，仍屬單一一罪
    （最高法院八十七年度臺上字第一八一一號判決、八十六年
    臺上字第三二九五號判例意旨參照）。查，被告如犯罪事實
    欄一 (一)部分所示在附表一所示文件上多次偽造丙○○署
    名、指印之多次舉動，其時間空間緊密連接，係接續為之，
    為接續犯。被告如犯罪事實欄一 (三）部分所示在附表二所
    示文件上多次偽造甲○○署名、指印之多次舉動，其時間空
    間緊密連接，係接續為之，為接續犯。被告偽造署押行為係
    偽造私文書之階段行為；偽造私文書後進而行使，偽造之低
    度行為復應為行使之高度行為所吸收，均不另論罪。又檢察
    官就犯罪事實欄一 (一)、(三)部分雖僅起訴被告冒丙○○
    名義在警詢及偵訊筆錄上簽名及冒甲○○名義偽造自白書及
    在偵訊筆錄上簽名部分，惟被告其餘冒丙○○及甲○○名義
    所為行為並經本院判決有罪部分，既與經檢察官起訴部分具
    有實質上一罪關係而為起訴效力所及，本院自應併予審理，
    附此敘明。被告所犯上開三罪，犯意各別，行為互殊，應予
    分論併罰。爰審酌被告犯罪之動機、目的、手段、所生危害
    ，檢察官發覺其冒丙○○之名應訊及頂替人犯犯行後，竟又
    改冒「甲○○」之名偽造自白書及應訊，惡行非輕，惟念及
    其犯罪後能於審理中坦承犯行之態度等一切情狀，就其所犯
    三罪，各量處如主文所示之刑，並均諭知易科罰金之折算標
    準，及定其應執行之刑暨諭知易科罰金之折算標準。查，被
    告係於九十六年四月二十四日經本院發布通緝，嗣於九十六
    年十月四日始為警緝獲 (非自動歸案)，依中華民國九十六
    年罪犯減刑條例第五條規定，自不得依該條例減刑，附此指
    明。又被告在如附表一所示文件上偽造之丙○○署名及指印
    ；在如附表二所示文件上偽造之甲○○署名及指印，均應依
    刑法第二百十九條之規定予以宣告沒收。
據上論斷，應依刑事訴訟法第二百七十三條之一第一項、第二百
九十九條第一項前段，刑法第二條第一項、第二百十六條、第二
百十條、第一百六十四條第一項、第二項、修正前刑法第四十一
條第一項前段、第二項、第五十一條第五款、刑法第二百十九條
，刑法施行法第一條之一，修正前罰金罰鍰提高標準條例第二條
，現行法規所定貨幣單位折算新臺幣條例第二條，判決如主文。
中    華    民    國    97    年    3     月    12    日
                    臺灣臺中地方法院刑事第十庭
                                法  官  江奇峰
上正本證明與原本無異。
如不服本判決，應於收受送達後10日內向本院提出上訴書狀（應
敘述具體理由並附繕本）。
上訴書狀如未敘述理由，應於上訴期間屆滿後20日內補提理由書
於本院。
                                書記官  江慧貞
中    華    民    國    97    年    3     月    12    日
【附錄本案論罪科刑法條】
刑法第二百十條：
偽造、變造私文書，足以生損害於公眾或他人者，處五年以下有
期徒刑。
刑法第二百十六條：
行使第二百十條至第二百十五條之文書者，依偽造、變造文書或
登載不實事項或使登載不實事項之規定處斷。
刑法第164條：
藏匿犯人或依法逮捕拘禁之脫逃人或使之隱避者，處二年以下有
期徒刑、拘役或五百元以下罰金。
意圖犯前項之罪而頂替者，亦同。
附表一：(冒丙○○名義部分)
┌──┬────────────────┬─────────────┬─────┐
│編號│文書                            │偽造之署押（含署名及指印) │備註      │
├──┼────────────────┼─────────────┼─────┤
│一  │92年1月2日上午10時10分在臺中縣警│丙○○之署名三枚、指印九枚│          │
│    │察局刑警隊五組偵訊筆錄（見92年度│                          │          │
│    │毒偵字第94號偵查卷第5-7頁)      │                          │          │
├──┼────────────────┼─────────────┼─────┤
│二  │臺中縣警察局刑警隊五組搜索扣押筆│丙○○之署名及指印各二枚  │          │
│    │錄（見同上偵卷第5-第8頁)        │                          │          │
├──┼────────────────┼─────────────┼─────┤
│三  │臺中縣警察局刑警隊扣押物品目錄表│丙○○之署名及指印各一枚  │          │
│    │（見同上偵卷第9頁)              │                          │          │
├──┼────────────────┼─────────────┼─────┤
│四  │臺中縣警察局刑警隊扣押物品收據/ │丙○○之署名及指印各一枚  │          │
│    │無應扣押之物證明書（見同上偵卷第│                          │          │
│    │10頁)                           │                          │          │
├──┼────────────────┼─────────────┼─────┤
│五  │臺中縣警察局刑警隊逮捕通知書（見│丙○○之署名及指印各一枚  │          │
│    │同上偵卷第11頁)                 │                          │          │
├──┼────────────────┼─────────────┼─────┤
│六  │臺中縣警察局刑警隊機動組委託鑑驗│丙○○之指印三枚          │真實姓名欄│
│    │尿液代號與真實姓名對照表（見同上│                          │內之「張國│
│    │偵卷第12頁)                     │                          │斌」僅供識│
│    │                                │                          │別，非屬偽│
│    │                                │                          │造之署押。│
├──┼────────────────┼─────────────┼─────┤
│七  │92年1月2日下午8時20分在中檢拘留 │丙○○之署名一枚          │          │
│    │室偵訊筆錄（見同上偵卷第5-7頁17 │                          │          │
│    │頁)                             │                          │          │
├──┼────────────────┼─────────────┼─────┤
│八  │扣案物上所貼之「貼紙」及「封緘」│丙○○之署名及指印        │          │
│    │（照片見同上偵卷第30頁)         │                          │          │
├──┼────────────────┼─────────────┼─────┤
│九  │同編號一所示之警詢筆錄 (亦為正本│丙○○之署名三枚及指印九枚│          │
│    │，見92年度偵字第14609號偵查卷第 │                          │          │
│    │10- 12頁)                       │                          │          │
├──┼────────────────┼─────────────┼─────┤
│十  │92年1月2日指紋卡（影本見同上偵  │丙○○之指印              │          │
│    │卷第15頁)                       │                          │          │
├──┼────────────────┼─────────────┼─────┤
│十一│92年1月2日21時20分臺中地院92 毒 │丙○○之指印一枚          │此送達回證│
│    │聲字第6號案件送達證書（見本院92 │                          │具收據性質│
│    │年度毒聲字第6號刑事卷第3頁)     │                          │，係屬私文│
│    │                                │                          │書。      │
└──┴────────────────┴─────────────┴─────┘
附表二：(冒甲○○名義部分)
┌──┬─────────────┬─────────────┬─────┐
│編號│文書                      │偽造之署押（含署名及指印) │備註      │
├──┼─────────────┼─────────────┼─────┤
│一  │92年1月24日自白書（見92年 │甲○○之署名及指印各一枚  │性質上屬私│
│    │度毒偵字第94號偵查卷第47頁│                          │文書。    │
│    │)                         │                          │          │
├──┼─────────────┼─────────────┼─────┤
│二  │92年1月24日下午6時45分在臺│甲○○之署名一枚          │          │
│    │中地檢署拘留室訊問筆錄（見│                          │          │
│    │92年度偵字第3441號偵查卷第│                          │          │
│    │32-33頁)                  │                          │          │
├──┼─────────────┼─────────────┼─────┤
│三  │92年1月24日指紋卡 (見同上 │甲○○之指印共二十枚      │          │
│    │偵卷第62頁)               │                          │          │
├──┼─────────────┼─────────────┼─────┤
│四  │照片二張（見同上偵卷第35頁│甲○○之署名二枚          │          │
│    │背面)                     │                          │          │
└──┴─────────────┴─────────────┴─────┘


司法院資訊處製作；財團法人民間司法改革基金會備份。
